---
title: "Que os temas que existem entre as cartas de Gwent?"
description: |
  A short description of the post.
author:
  - first_name: Nicholas 
    last_name: Marino
    url: https://github.com/nacmarino
date: 01-31-2022
categories:
  - boardgames
  - tidymodels
  - vegan
output:
  distill::distill_article:
    self_contained: false
    toc: true
    code_folding: true
    highlight: rstudio
draft: true
---

```{r setup, include=FALSE}
# setando as opções gerais dos code chunks
knitr::opts_chunk$set(echo = FALSE, code_folding = FALSE, cache = FALSE, dpi = 200, fig.align = 'center')

# presetando o ggplot2
library(ggplot2)

# setando o tema geral do ggplot2
theme_set(new = theme_minimal(base_family = 'Roboto'))

# atualizando o tema
theme_update(
  plot.title    = element_text(face = 'bold', size = 12),
  plot.subtitle = element_text(size = 8),
  plot.caption  = element_text(size = 8),
  axis.title    = element_text(face = 'bold', size = 10),
  axis.text     = element_text(color = 'black', size = 8),
  strip.text    = element_text(face = 'bold', size = 8)
)

# cores por faccao
cores_por_faccao <- c('Monsters' = 'red', 'Nilfgaard' = 'grey30', 'Northern Realms' = 'deepskyblue2', 
                      "Scoia'tael" = 'forestgreen', 'Skellige' = 'purple3', 'Syndicate' = 'orange2',
                      'Neutral' = 'tan4')
```

# Motivação

# Carregando os Dados

```{r carrega_dados}
# carregando os pacotes
library(tidyverse) # core
library(tidytext) # para manipular texto
library(patchwork) # para compor figuras
library(ggridges) # para o ridge plot
library(stringi) # para trabalhar com texto

# carregando os dados
cartas <- read_rds(file = 'data/cartas.rds')
# cartas <- read_rds(file = '_posts/2022-01-31-card-embeddings-parte-1/data/cartas.rds')

# ajustando a tabela por conta de duas cartas má registradas
cartas <- cartas %>% 
  # removendo a carta Solução Engenhosa, que aparece duas vezes por conta de diferencas
  # em seu nome em ingles
  filter(!(localizedName == 'Solução engenhosa' & name != 'Blueprint')) %>% 
  # ajustando o nome da carta Vidente, que aparece duas vezes pois existe uma na facção
  # neutra e outra na Scoia'tael, mas sao cartas diferentes
  mutate(
    localizedName = case_when(localizedName == 'Vidente' ~ paste0(localizedName, ' (', slug, ')'),
                              TRUE ~ localizedName)
  ) %>% 
  # colocando as cartas em ordem alfabetica
  arrange(localizedName)
cartas
```

# Análise Exploratória de Dados

Quantas cartas diferentes existem por facção?

```{r fig_cartas_por_faccao}
cartas %>% 
  # contando quantidade de cartas existentes por faccao
  count(slug, name = 'n_cartas') %>% 
  # ordenando as colunas
  mutate(slug = fct_reorder(.f = slug, .x = n_cartas)) %>%
  # criando a figura
  ggplot(mapping = aes(x = n_cartas, y = slug, fill = slug)) +
  geom_col(color = 'black', show.legend = FALSE) +
  geom_text(mapping = aes(label = n_cartas), nudge_x = 10, fontface = 'bold') +
  scale_fill_manual(values = cores_por_faccao) +
  labs(
    title = 'Quantas cartas diferentes existem por facção?',
    x     = 'Quantidade de cartas'
  ) +
  theme(axis.title.y = element_blank())
```

Quais as diferenças nas características das cartas?

```{r fig_painel, layout = 'l-body-outset', code_folding = TRUE, fig.height=8, fig.width=10}
## raridade das cartas por faccao
fig_raridade <- cartas %>% 
  # contando quantidade de cartas existentes por faccao
  count(slug, rarity, name = 'n_cartas') %>% 
  # ordenando as colunas
  mutate(
    slug = fct_reorder(.f = slug, .x = n_cartas, .fun = sum, .desc = FALSE),
    rarity = fct_reorder(.f = rarity, .x = n_cartas, .fun = sum, .desc = TRUE),
  ) %>%
  # agrupando pela raridade
  group_by(slug) %>% 
  # calculando a proporcao de cartas por faccao
  mutate(
    proporcao = n_cartas / max(n_cartas)
  ) %>% 
  # criando a figura
  ggplot(mapping = aes(y = slug, x = rarity, fill = proporcao)) +
  geom_tile(color = 'white', show.legend = FALSE) +
  geom_text(mapping = aes(label = n_cartas), color = 'white') +
  scale_fill_viridis_c(begin = 0.1, end = 0.8) +
  labs(title = 'Raridade das cartas') +
  theme(axis.title = element_blank())

# tipo de carta por faccao
fig_tipo <- cartas %>% 
  # contando quantidade de cartas existentes por faccao
  count(slug, type, name = 'n_cartas') %>% 
  # ordenando as colunas
  mutate(
    type = fct_reorder(.f = type, .x = n_cartas, .fun = sum, .desc = TRUE),
    slug = fct_reorder(.f = slug, .x = n_cartas, .fun = sum, .desc = FALSE)
  ) %>%
  # agrupando pela raridade
  group_by(slug) %>% 
  # calculando a proporcao de cartas por faccao
  mutate(
    proporcao = n_cartas / max(n_cartas)
  ) %>% 
  # completando todas as combinacoes de tipo e faccao
  complete(slug, type) %>% 
  # criando a figura
  ggplot(mapping = aes(y = slug, x = type, fill = proporcao)) +
  geom_tile(color = 'white', show.legend = FALSE) +
  geom_text(mapping = aes(label = n_cartas), color = 'white') +
  scale_fill_viridis_c(begin = 0.1, end = 0.8, na.value = 'white') +
  labs(title = 'Tipos de cartas') +
  theme(axis.title = element_blank())

# poder das cartas por faccao
fig_poder <- cartas %>% 
  # pegando apenas as cartas de unidade
  filter(type == 'Unidade') %>% 
  # ordenando as colunas
  mutate(slug = fct_reorder(.f = slug, .x = power, .fun = mean)) %>% 
  # criando a figura
  ggplot(mapping = aes(x = power, y = slug, fill = slug)) +
  geom_density_ridges(scale = 0.95, show.legend = FALSE,
                      jittered_points = TRUE,
                      position = position_points_jitter(width = 0.01, height = 0),
                      point_shape = '|', point_size = 3, point_alpha = 1, alpha = 0.7) +
  scale_fill_manual(values = cores_por_faccao)  +
  scale_x_continuous(breaks = seq(from = 0, to = 15, by = 1)) +
  labs(
    title = 'Poder das cartas do tipo Unidade',
    x     = 'Poder'
  ) +
  theme(axis.title.y = element_blank())

# poder das cartas por faccao
fig_armadura <- cartas %>% 
  # pegando apenas as cartas de unidade
  filter(type == 'Unidade') %>% 
  # ordenando as colunas
  mutate(slug = fct_reorder(.f = slug, .x = armour, .fun = mean)) %>% 
  # criando a figura
  ggplot(mapping = aes(x = armour, y = slug, fill = slug)) +
  geom_density_ridges(scale = 0.95, show.legend = FALSE,
                      jittered_points = TRUE,
                      position = position_points_jitter(width = 0.01, height = 0),
                      point_shape = '|', point_size = 3, point_alpha = 1, alpha = 0.7) +
  scale_fill_manual(values = cores_por_faccao) +
  scale_x_continuous(breaks = seq(from = 0, to = 10, by = 1)) +
  labs(
    title = 'Armadura das cartas do tipo Unidade',
    x     = 'Armadura'
  ) +
  theme(axis.title.y = element_blank())

# compondo a figura
(fig_raridade + fig_tipo) / (fig_poder + fig_armadura) +
  plot_annotation(tag_levels = 'A', tag_prefix = '(', tag_suffix = ')') & 
  theme(plot.tag = element_text(size = 10, face = 'bold'))
```

De que forma as categorias das cartas de Unidade variam entre facções?

```{r fig_categoria_carta, layout = 'l-body-outset', code_folding = TRUE, fig.height=9, fig.width=8}
cartas %>% 
  # pegando apenas as cartas de unidade
  filter(type == 'Unidade') %>% 
  # quebrando o string em tokens
  unnest_tokens(output = token, input = categoryName, to_lower = FALSE, 
                token = 'regex', pattern = ', ') %>% 
  # contando as categorias por faccao
  count(slug, token, name = 'ocorrencias') %>% 
  # contando quantas vezes cada token aparece entre as faccoes
  add_count(token, name = 'faccoes_nos_tokens') %>% 
  # contando quantas vezes as faccoes aparecem entre os tokens
  add_count(slug, name = 'tokens_nas_faccoes') %>% 
  # agrupando por faccao
  mutate(
    token = fct_reorder(.f = token, .x = faccoes_nos_tokens, .desc = FALSE),
    slug = fct_reorder(.f = slug, .x = tokens_nas_faccoes, .desc = TRUE)
  ) %>% 
  # agrupando pelo token
  group_by(token) %>% 
  # proporcao de vezes que cada token aparece entre as faccoes
  mutate(proporcao = ocorrencias / max(ocorrencias)) %>% 
  # desagrupando o dataframe
  ungroup %>% 
  # completando as combinacoes faltantes de token e faccao
  complete(token, slug) %>% 
  # criando a figura
  ggplot(mapping = aes(x = slug, y = token, fill = proporcao)) +
  geom_tile(color = 'black', show.legend = FALSE) +
  geom_text(mapping = aes(label = ocorrencias, color = proporcao > 0.5), show.legend = FALSE) +
  scale_fill_viridis_c(begin = 0.2, end = 0.9, na.value = 'white') +
  scale_color_manual(values = c('white', 'black')) +
  labs(
    title = 'Quais os tipos de personagem associados às cartas de cada facção?'
  ) +
  theme(
    axis.title = element_blank()
  )
```

Quais as habilidades mais comuns das cartas por facção?

```{r fig_habilidade_carta, layout = 'l-body-outset', code_folding = TRUE, fig.height=12, fig.width=8}
cartas %>% 
  # quebrando o string em tokens
  unnest_tokens(output = token, input = keywords, to_lower = FALSE, 
                token = 'regex', pattern = ';') %>% 
  # removendo os NAs
  filter(!is.na(token)) %>%
  # contando as categorias por faccao
  count(slug, token, name = 'ocorrencias') %>% 
  # contando quantas vezes cada token aparece entre as faccoes
  add_count(token, name = 'faccoes_com_token') %>% 
  # contando quantas vezes as faccoes aparecem entre os tokens
  add_count(slug, name = 'tokens_nas_faccoes') %>% 
  # agrupando por faccao
  mutate(
    token = fct_reorder(.f = token, .x = faccoes_com_token, .desc = FALSE),
    slug = fct_reorder(.f = slug, .x = tokens_nas_faccoes, .desc = TRUE)
  ) %>% 
  # agrupando pelo token
  group_by(token) %>% 
  # proporcao de vezes que cada token aparece entre as faccoes
  mutate(proporcao = ocorrencias / max(ocorrencias)) %>% 
  # desagrupando o dataframe
  ungroup %>% 
  # completando as combinacoes faltantes de token e faccao
  complete(token, slug) %>% 
  # criando a figura
  ggplot(mapping = aes(x = slug, y = token, fill = proporcao)) +
  geom_tile(color = 'black', show.legend = FALSE) +
  geom_text(mapping = aes(label = ocorrencias, color = proporcao > 0.5), show.legend = FALSE) +
  scale_fill_viridis_c(begin = 0.2, end = 0.9, na.value = 'white') +
  scale_color_manual(values = c('white', 'black')) +
  labs(
    title = 'Quais os tipos de habilidade associados às cartas de cada facção?'
  ) +
  theme(
    axis.title = element_blank()
  )
```

Habilidades únicas às facções.

```{r fig_habilidade_tfidf, layout = 'l-body-outset', code_folding = TRUE, fig.height=8, fig.width=9}
cartas %>% 
  # quebrando o string em tokens
  unnest_tokens(output = token, input = keywords, to_lower = FALSE, 
                token = 'regex', pattern = ';') %>% 
  # removendo os NAs
  filter(!is.na(token)) %>%
  # contando as categorias por faccao
  count(slug, token, name = 'ocorrencias') %>% 
  # calculando o tf-idf
  bind_tf_idf(term = token, document = slug, n = ocorrencias) %>% 
  # agrupando pela faccao
  group_by(slug) %>% 
  # pegando os 10 tokens com maior tf-idf
  slice_max(order_by = tf_idf, n = 10, with_ties = FALSE) %>% 
  # desagrupando
  ungroup %>% 
  # ordenando as colunas
  mutate(token = reorder_within(x = token, by = tf_idf, within = slug)) %>% 
  # criando a figura
  ggplot(mapping = aes(x = tf_idf, y = token, fill = slug)) +
  facet_wrap(~ slug, scales = 'free') +
  geom_col(color = 'black', show.legend = FALSE) +
  scale_y_reordered() +
  scale_fill_manual(values = cores_por_faccao) +
  labs(
    title = 'Quais as habilidades particulares às cartas de cada facção?',
    x     = 'TF-IDF'
  ) +
  theme(axis.title.y = element_blank())
```

Texto da carta.

```{r fig_texto_tfidf, layout = 'l-body-outset', code_folding = TRUE, fig.height=8, fig.width=9}
cartas %>% 
  # quebrando o string em tokens
  unnest_tokens(output = token, input = texto, to_lower = TRUE) %>% 
  # removendo os NAs e algumas palavras que não ajudam a visualização
  filter(!is.na(token), 
         str_detect(string = token, pattern = "scoia'tael|reinos|skellige|norte|dos", negate = TRUE)) %>%
  # contando as categorias por faccao
  count(slug, token, name = 'ocorrencias') %>% 
  # calculando o tf-idf
  bind_tf_idf(term = token, document = slug, n = ocorrencias) %>% 
  # agrupando pela faccao
  group_by(slug) %>% 
  # pegando os 15 tokens com maior tf-idf
  slice_max(order_by = tf_idf, n = 15, with_ties = FALSE) %>% 
  # desagrupando
  ungroup %>% 
  # ordenando as colunas
  mutate(token = reorder_within(x = token, by = tf_idf, within = slug)) %>% 
  # criando a figura
  ggplot(mapping = aes(x = tf_idf, y = token, fill = slug)) +
  facet_wrap(~ slug, scales = 'free') +
  geom_col(color = 'black', show.legend = FALSE) +
  scale_y_reordered() +
  scale_fill_manual(values = cores_por_faccao) +
  labs(
    title = 'Quais as habilidades particulares às cartas de cada facção?',
    x     = 'TF-IDF'
  ) +
  theme(axis.title.y = element_blank())
```

# Modelagem de Tópicos

Lista de stopwords personalizada.

```{r}
my_stopwords <- c('a', 'ao', 'aos', 'cada', 'com', 'as', 'da', 'das', 'de', 'do', 'dos', 'disso', 'e', 'em', 'esta', 
                   'ela', 'ele',  'elas', 'eles', 'foi', 'la', 'mais', 'nas', 'nesta', 'na', 'nas', 'nela', 'nele',
                  'no', 'nos', 'o', 'os', 'ou', 'para', 'por', 'que', 'se', 'sem', 'seu', 'sua', 'si', 'todas', 
                  'todos', 'um', 'uma', 'voce')
```

Preparando os dados.

```{r cria_df_tokens}
# contando ocorrencias de cada token por faccao
df_tokens <- cartas %>% 
  # quebrando o string em tokens
  unnest_tokens(output = token, input = texto) %>% 
  # removendo acentuacao
  mutate(token = stri_trans_general(str = token, id = 'Latin-ASCII')) %>% 
  # removendo stopwords
  filter(!token %in% my_stopwords) %>% 
  # removendo numeros
  filter(str_detect(string = token, pattern = '[0-9]', negate = TRUE)) %>% 
  # contando as categorias por faccao
  count(localizedName, token, name = 'ocorrencias')
df_tokens
```

Criando matriz DFM.

```{r}
# criando matriz no formato document-feature matrix
df_esparsa <- df_tokens %>% 
  cast_sparse(row = localizedName, column = token, value = ocorrencias)
```

Ajustando o modelo de tópicos

```{r}
# carregando mais pacotes
library(stm) # para a modelagem de topicos

# setando a seed
set.seed(33)

# buscando melhor valor de K
modelo <- stm(documents = df_esparsa, init.type = 'Spectral', seed = 333, K = 6)
```

Visualizando os topicos encontrados.

```{r}
labelTopics(modelo)
```



# Visualizando o Embedding

# Conclusões

# Possíveis Extensões

Dúvidas, sugestões ou críticas? É só me procurar pelo e-mail ou GitHub!

